最高法院刑事判決　　　　　　　　　　　　　　　九十三年度台上字第一一四九號
　　上　訴　人　乙○○
　　　　　　　　丁○○
　　　　　　　　　　　　號
　　　　　　　　丙○○
　　　　　　　　甲○○
　　右　一　人
　　選任辯護人　林春祥律師
右上訴人等因殺人案件，不服臺灣高等法院臺中分院中華民國九十二年十二月十七日
第二審更審判決（九十二年度上更(一)字第一九六號，起訴案號：臺灣彰化地方法院檢
察署九十一年度偵字第三九八六號），提起上訴，本院判決如左：
    主  文
上訴駁回。
    理  由
按刑事訴訟法第三百七十七條規定，上訴於第三審法院，非以判決違背法令為理由，
不得為之。是提起第三審上訴，應以原判決違背法令為理由，係屬法定要件。如果上
訴理由狀並未依據卷內訴訟資料，具體指摘原判決不適用何種法則或如何適用不當，
或所指摘原判決違法情事，顯與法律規定得為第三審上訴理由之違法情形，不相適合
時，均應認其上訴為違背法律上之程式，予以駁回。本件原判決撤銷第一審不當之科
刑判決，改判論處上訴人乙○○、甲○○、丁○○、丙○○共同殺人罪刑（乙○○處
有期徒刑十四年，甲○○處有期徒刑十二年，丁○○、丙○○各處有期徒刑十年）。
乙○○之上訴意旨略稱：（一）乙○○與被害人謝廉驤素不相識，絕不會僅因行車糾
紛即萌生殺害被害人之決意，事發當時係因被害人身高一百八十五公分，乙○○於客
觀條件不利之情況下，心生畏懼，為排除被害人之侵害，保護自己生命、身體，始揮
刀自衛，並無殺人犯意，業據乙○○於偵審中供明在卷，原判決不予採信，即以：「
蝴蝶刀甚為鋒利，具殺傷力，持刀猛刺胸部，足以造成死亡，應為乙○○所明知，及
被害人受有深達十一公分、六公分之傷害，且兼及正、背面」，遽認乙○○下手之際
有殺人犯意，顯係混淆犯意認識與犯罪結果，有判決適用法則不當之違法。（二）本
件案發時間係民國九十一年六月十六日晚八時三十分許，地點在彰化市○○路與中山
路口，被害人係同日晚八時三十五分許，送抵彰化市基督教醫院時不治死亡，過程不
過五分鐘，而上訴人等與被害人爭吵之時間，不過二、三十秒，在此瞬間，乙○○於
情況混亂之下，如何知悉陸續下車之丁○○、甲○○、丙○○等人之犯意為何，如何
與渠等有犯意聯絡，而丁○○、甲○○、丙○○等人又如何知悉乙○○之犯意，如何
與其有犯意聯絡，原判決未說明憑以認定之證據，自屬理由不備。（三）證人即被害
人之女友邱瑞婷在第一審係證稱：「隨後我聽到很大關門聲，便看到有四個人在圍毆
我男朋友，我男朋友沿路跑到我們車子的副駕駛座旁」，據此即足以證明被害人與上
訴人爭吵時，上訴人等並未阻擋其逃生方向，否則其豈能跑回自己車旁，原判決認定
上訴人等阻擋被害人逃生方向，顯與上引卷內證據資料之內容不符，有無證據任意推
定犯罪事實之違法。（四）原判決理由係以：「被害人拉乙○○下車，縱屬不法侵害
，惟當乙○○下車，並向被害人說對不起時，被害人之行為業已過去，且乙○○係
帶蝴蝶刀下車，自己已有防備甚或傷人之意，足徵乙○○於下車後，再與被害人扭打
在一起，應屬互毆之行為」，說明乙○○不得主張正當防衛。惟被害人拉乙○○下車
後，該不法侵害行為是否仍在繼續中，自應調查乙○○下車後，被害人是否繼續拉扯
乙○○及有無毆打或其他侵害行為等事實，原判決就關係乙○○反擊行為是否屬正當
防衛之事實，未詳加調查，有應於審判期日調查之證據未予調查之違法。（五）原判
決撤銷第一審判決，改判仍論乙○○以殺人罪，惟加重其刑期為有期徒刑十四年，係
以：「被告等（指上訴人等）僅一時之會車糾紛，即持刀共同圍殺被害人，且犯罪後
至今尚未與被害人家屬和解，公訴人上訴意旨指摘原判決量刑過輕，為有理由，應由
本院將原判決撤銷改判，爰審酌被告等僅因一時之會車糾紛即共同殺人及其手段，犯
罪時所受之刺激及其行兇時所使用之兇器、生活狀況、智識程度、犯罪所生之損害，
及犯罪後至今未與被害人家屬和解賠償其損失等一切情狀」，為其量刑審酌事項。但
就加重乙○○刑期所憑之理由，未具體說明，又未審酌乙○○犯後主動投案之犯罪後
態度，自屬理由不備。（六）原判決既認定乙○○與丁○○、甲○○、丙○○共同殺
人，量刑時論處乙○○有期徒刑十四年，甲○○有期徒刑十二年，丁○○、丙○○
各有期徒刑十年，顯有違比例原則及平等原則，對何以有此刑度差異，又未敘明理由
，有理由不備之違法。（七）原判決理由內依據內政部九十二年九月廿四日內檢警字
第○九二○○七六二七號函，說明蝴蝶刀已非槍砲彈藥刀械管制條例之刀械。惟又謂
：「蝴蝶刀甚為鋒利，並經內政部警政署列為管制之刀械，顯見甚具殺傷力」，有判
決所載理由矛盾之違法。甲○○之上訴意旨略稱：（一）遍查全卷並無被告林嘉良其
人，原判決理由內竟記載：「林嘉良於警訊時亦供稱：『乙○○下車理論，雙方就在
座車前扭打，丙○○、丁○○見狀亦下車幫乙○○圍毆謝廉驤』；於偵查中又供稱：
『（問：另二人《即丙○○、丁○○》有無動手？）用手和腳打死者、踢死者』『（
問：當時死者是否已倒下？何時開始打死者？）尚未倒下，死者和我車駕駛扭打時，
他們兩人加入一起打』」，顯與卷內證據資料不符，而原判決既係對甲○○論處罪刑
，理由內以林嘉良之供述，作為認定甲○○犯罪之證據，又有主文、事實與理由矛
盾之違誤。（二）乙○○在警訊及偵查中曾供稱：係其一人動手，其他人均未帶刀，
證人謝佩君在偵查中亦證稱：「車上不可能有刀械，且偉、菘不可能帶刀出門，良也
不會帶那種東西出門」，原判決就乙○○、謝佩君上開有利於甲○○之供述，未深入
查證，復未說明不予調查或採信之理由，有證據調查未盡及理由不備之違法。（三）
丁○○在偵查中已供稱：甲○○係最後一個下車，謝佩君復證稱：乙○○下車前，沒
有要其他人支援。則甲○○與乙○○顯無殺人之謀議，而甲○○下車時，被害人早已
被乙○○刺傷，甲○○亦未分擔殺人行為，原判決事實欄未記載甲○○與乙○○何時
、何地謀議殺人及甲○○如何分擔殺人行為，理由內又未說明為此認定之依據，有理
由不備之違法。又乙○○與被害人發生拉扯，並持刀刺殺被害人後，甲○○始下車，
下車後亦未出手攻擊被害人，甲○○不但無共同殺人或傷害致死之犯意，更未分擔任
何殺害被害人之行為，對乙○○刀下車及持刀刺殺被害人，事前既不知悉，於事發
瞬間，對此亦無可能預見，而被害人死亡與甲○○持遮陽簾桿之動作，並無因果關係
，原審未調查甲○○究係何時與乙○○謀議及如何分擔殺人犯行，即論甲○○為殺人
罪之共同正犯，對甲○○及其選任辯護人否認犯罪之辯解，不予採信，又未說明理由
，顯有證據調查未盡、理由不備及適用法則不當之違法。丙○○、丁○○之上訴意旨
略稱：（一）丙○○、丁○○自始堅決否認有殺人故意，且渠二人與被害人僅因行車
爭道糾紛而生爭執，並無深仇大恨，事發原因又係被害人先下車至乙○○駕駛之小客
車旁爭論，上訴人等於事發當時，無從確知被害人將下車趨近，豈會有事先共同殺害
被害人之謀議或傷害被害人之犯意。況且僅係爭道糾紛，衡諸經驗法則，亦無足以使
丙○○、丁○○、甲○○在未經謀議之狀況下，各自產生殺人之決意。又丙○○、丁
○○、甲○○在乙○○下車與被害人發生拉扯後，始陸續下車，渠三人最多祇是基於
為乙○○助陣之傷害犯意，傷害被害人。何況本件糾紛，事出突然，從被害人下車與
乙○○起爭執，至上訴人等共乘車離開，歷時甚短，依上訴人等及證人邱瑞婷、謝佩
君所供，大約歷時一分鐘左右，丙○○、丁○○、甲○○在混亂之短暫時間內，根本
無從看清乙○○下手之位置及輕重，如何能迅將傷害犯意轉變成殺人決意？自不能令
丙○○、丁○○、甲○○共負殺人罪責。（二）被害人所受傷害均係刀傷，業經檢察
官督同法醫師、檢驗員相驗屍體屬實，製有勘驗筆錄、相驗屍體證明書、中山醫學大
學病理科解剖鑑定報告、臺灣彰化地方法院檢察署鑑定結果報告書各一份在卷可憑，
證人林偉隆復證稱：「（問：死者致死原因為何？）右鎖骨下的那一刀，大約十公分
左右，刺中主動脈，主動脈破掉」、「（問：鑑驗屍體報告只有刀傷，被害人身上是
否有其他瘀傷？）右小腿有兩處瘀傷，其他部分沒有傷痕」、「右小腿的瘀傷，只是
輕微出血，與死亡沒有因果關係」，足證丙○○、丁○○縱令有傷害被害人之行為，
亦與本件死亡結果沒有因果關係，原審就丙○○、丁○○被訴共同殺人犯行，尚未達
於通常一般人均可得確信為真實，而無合理懷疑之情況下，遽認丙○○、丁○○就被
害人之死亡，應共負殺人罪責，顯有判決不適用法則及適用法則不當之違法。（三）
本件糾紛事發突然，從被害人下車起爭執，至上訴人等共同乘車離開，歷時甚短，依
上訴人等及證人邱瑞婷、謝佩君所供，爭執大約歷時一分鐘左右，則丙○○、丁○○
得否於混亂之短暫時間內，看清乙○○下手之位置及輕重，又縱曾看見乙○○持刀，
是否僅因看見乙○○持刀，丙○○、丁○○、甲○○即迅將傷害犯意昇高為殺人決意
？且本件僅係爭道糾紛，丙○○、丁○○與被害人均無深仇大恨，渠等如何能預見乙
○○當時已萌殺人犯意？如何為犯意聯絡及行為分擔，原判決皆未詳加調查，復未提
出任何憑證資為佐證，即遽認丙○○、丁○○有共同殺人之犯意，顯有認定事實不依
證據、證據調查未盡及理由不備之違法各等語。
惟查原判決依憑乙○○在偵審中供認：帶蝴蝶刀下車、持刀揮刺被害人，以及丙○
○、丁○○、甲○○當時確曾下車，並與被害人發生扭打及圍毆被害人，當時甲○○
手拿遮陽布的棒子打被害人，該棒子可以伸縮，材質非鐵製等語、甲○○（原判決誤
載為林嘉良）於警訊時供稱：「乙○○下車理論，雙方就在座車前扭打，丙○○、丁
○○見狀亦下車幫乙○○圍毆謝廉驤」、「（問：另二人《即丙○○、丁○○》有無
動手？）用手和腳打死者、踢死者」「（問：當時死者是否已倒下？何時開始打死者
？）尚未倒下，死者和我車駕駛扭打時，他們兩人加入一起打」、證人邱瑞婷於第一
審、原審、楊明憲在檢察官偵查中之證述、卷附之勘驗筆錄、相驗屍體證明書、中山
醫學大學病理科解剖鑑定報告及臺灣彰化地方法院檢察署鑑定結果報告書各一份等證
據資料，認定上訴人等均有其事實欄所載之共同殺人犯行，已於理由內詳敘其調查證
據之結果及取捨證據認定之理由。並就上訴人等否認犯罪之辯解及證人謝佩君於警訊
不利於被害人之供述，認均非可採、一一予以指駁、說明。復依憑證人許自強、陳建
訪、林財慶、陳協水、陳清之證言及彰化縣警察局鹿港分局九十二年三月六日鹿警刑
字第０九二００一一五四一號函，說明上訴人等皆不符合刑法上自首之要件。又列舉
理由，說明乙○○及其選任辯護人辯稱：乙○○係正當防衛云云，並無可取，以及憑
何證據認定上訴人等有共同殺害被害人之犯意聯絡及行為分擔。從形式上觀察，原判
決並無不適用法則、適用法則不當、理由不備、理由矛盾、認定事實不憑證據及未盡
證據調查能事等違背法令之情形。亦非僅以被害人已死亡，即推論上訴人等有共同殺
人之犯意。乙○○上訴意旨（一）、（二）、（四），置原判決事實欄明確認定，理
由內詳予說明之事項於不顧，徒憑己意，對事實審法院採證認事自由判斷職權之合法
行使，再為單純事實上爭執，自非適法之第三審上訴理由。再者證人邱瑞婷在第一審
係證稱：「我男朋友（即被害人）便下車到對方的駕駛座那裡，我想他只是要下車講
話所以沒有注意，等我回頭看時，我看到對方的駕駛也下車，兩人都站在外面，我想
兩人只是講講話而已，沒有什麼事，我就沒有再注意」、「隨後我聽到很大的關門聲
，便看到有四個人在圍毆我男朋友，我男朋友沿路跑到我們車子的副駕駛座旁，我看
他怪怪的，對方則有四個人一直追著他，我便下去，我下車時，我男朋友已經倒在車
旁，他們還有人在踢他，我就問他們在幹什麼，他們四人看我一眼走回他們的車旁」
、「我是在座位上透過玻璃往外看，當時視線還好，我確定看到四個人圍毆我男朋友
」、「他們全部將我男友圍住，我男友往前跑時，對方全部跟著我男友跑」（見第一
審卷第八六頁、第九０頁、第九一頁、第九三頁），則原判決依憑邱瑞婷上開證述，
認定上訴人等曾阻擋被害人逃生方向，與其援引之上開筆錄內容，並無牴觸，就憑何
證據為上開事實認定，亦非未予說明，乙○○上訴意旨（三）執此指摘原判決採證違
法，顯非依據卷內資料而為主張。再依原判決理由說明，係以乙○○帶蝴蝶刀下車
之時，即有傷人之意，嗣與被害人扭打，應屬互毆，說明乙○○持刀攻擊被害人之行
為，並非正當防衛。原審審判長，於審判期日，詢問上訴人等及其選任辯護人：「尚
有證據請求調查？」，渠等復均答稱：「無」（見原審卷第一宗第二一四頁），乙○
○上訴意旨（四）至法律審之本院，始又執原審未調查被害人拉乙○○下車後，該不
法侵害行為是否仍在繼續中，指摘原審證據調查未盡，自非合法。又刑之量定，本屬
事實審法院有權酌裁、決定之事項，原判決審酌上訴人等僅一時之會車糾紛，即持刀
共同圍殺被害人，且犯罪後尚未與被害人家屬和解等情，認為檢察官上訴意旨指摘第
一審判決量刑過輕，為有理由，乃將第一審判決撤銷，並審酌上訴人等僅因一時之會
車糾紛即共同殺人及其手段，犯罪時所受之刺激及其行兇時所使用之兇器、生活狀況
、智識程度、犯罪所生之損害，及犯罪後未與被害人家屬和解賠償其損失等一切情狀
，在法定刑範圍內，分別量處乙○○有期徒刑十四年，甲○○有期徒刑十二年，丁○
○、丙○○各有期徒刑十年，並未違法。況依原判決事實認定，上訴人等雖係共同實
施本件犯罪，但每人分擔行為之情節及輕重，並非相同（如乙○○係持刀揮刺被害人
、甲○○係持遮陽簾桿、丁○○、丙○○二人係徒手），原判決審酌上訴人等參與犯
罪之情節，為輕重不同之刑之量定，於比例原則、平等原則無違。乙○○上訴意旨（
五）、（六）指摘原判決理由不備各節，均不足以辨識原判決已具備違背法令之形式
要件。至於依卷附內政部九十二年九月廿四日內檢警字第○九二○○七六二七號函所
載，蝴蝶刀雖自九十年十一月二十日起，已非槍砲彈藥刀械管制條例之刀械（見原審
卷第一宗第九十頁），惟蝴蝶刀曾經內政部警於八十一年八月十日，以八一台內警字
第八一八二二八一號公告，列入槍砲彈藥刀械管制條例第四條第一項第三款之刀械，
至九十年十一月二十日始廢止該列管公告，則原判決理由記載：「蝴蝶刀甚為鋒利，
並經內政部警政署列為管制之刀械，顯見甚具殺傷力」，應係指蝴蝶刀曾經列管而言
，與其援引卷附內政部九十二年九月廿四日內檢警字第○九二○○七六二七號函，說
明：蝴蝶刀於原審判決時，已非槍砲彈藥刀械管制條例之刀械。並無矛盾，乙○○上
訴意旨（七）執此指摘原判決理由矛盾，顯屬誤會。次查甲○○在警訊及偵查中確曾
供稱：「乙○○下車理論，雙方就在座車前扭打，丙○○、丁○○見狀亦下車幫乙○
○圍毆謝廉驤」、「（問：另二人《即丙○○、丁○○》有無動手？）用手和腳打死
者、踢死者」「（問：當時死者是否已倒下？何時開始打死者？）尚未倒下，死者和
我車駕駛扭打時，他們兩人加入一起打」（見警局卷第十九頁、偵查卷第十九頁正、
背面）。至於原判決雖將甲○○誤載為林嘉良，惟此乃於判決顯無影響之單純文字誤
繕，不生判決違背法令之問題。甲○○上訴意旨（一）執此指摘原判決主文、事實與
理由矛盾及證據上理由矛盾，顯屬誤會。再者就被告全部供述中，採取一部，作為判
決之基礎，原即含有摒棄與之相異部分之意，此乃證據取捨之當然結果，無庸於判決
理由內一一說明。原判決既已敘明採取乙○○在偵審中供認：帶蝴蝶刀下車、持刀
揮刺被害人，以及丙○○、丁○○、甲○○當時確曾下車，並與被害人發生扭打及圍
毆被害人，當時甲○○手拿遮陽布的棒子打被害人，該棒子可以伸縮，材質非鐵製等
語，作為判決之基礎，則其未說明不採納與此相異部分之理由，自非理由不備。又原
判決既未認定甲○○係持刀刺殺被害人，則證人謝佩君在偵查中證稱：「車上不可能
有刀械，且偉、菘不可能帶刀出門，良也不會帶那種東西出門」，顯不足以推翻原判
決所確認之事實，此部分供述，對甲○○並非有利，原判決未說明是否採取，亦未違
法、甲○○上訴意旨（二）指摘原判決理由不備各節，俱非適法。又共同正犯之意思
聯絡，並不限於事前有所謀議，即僅於行為當時有共同犯意聯絡者，亦屬之，且其表
示之方法，亦不以明示通謀為必要，即相互間有默示之合致或以共同犯罪之意思參與
者，亦無不可。原判決事實欄已認定：「乙○○隨即取出其所有之蝴蝶刀一支下車，
丁○○、甲○○、丙○○等三人見狀，亦陸續下車，將謝廉驤圍住，四人並基於共同
殺人之犯意聯絡，由乙○○持上開蝴蝶刀，甲○○持遮陽簾桿，丁○○、丙○○則以
拳打腳踢，共同朝謝廉驤身體揮砍及毆打，並阻擋謝廉驤逃生方向」，於理由內復依
憑乙○○在偵審中供認：帶蝴蝶刀下車、持刀揮刺被害人，以及丙○○、丁○○、
甲○○當時確曾下車，並與被害人發生扭打及圍毆被害人，當時甲○○手拿遮陽布的
棒子打被害人，該棒子可以伸縮，材質非鐵製等語、甲○○於警訊供認：「乙○○下
車理論，雙方就在座車前扭打，丙○○、丁○○見狀亦下車幫乙○○圍毆謝廉驤」、
「（問：另二人《即丙○○、丁○○》有無動手？）用手和腳打死者、踢死者」「（
問：當時死者是否已倒下？何時開始打死者？）尚未倒下，死者和我車駕駛扭打時，
他們兩人加入一起打」及證人邱瑞婷於第一審、原審、楊明憲在檢察官偵查中之證言
等證據資料，說明：「遠在被告（即上訴人等）車後之證人楊明憲亦能看見凶器，以
丙○○、丁○○、甲○○當時係圍在被害人身旁，豈有可能未見乙○○手持蝴蝶刀，
而丙○○、丁○○、甲○○於圍毆當時，客觀上應能預見多人圍毆一人及乙○○持刀
揮砍人體，有足以導致死亡之結果，渠三人卻未停止圍毆被害人，致被害人終因刀傷
死亡，以及被害人除應付乙○○之刺殺外，尚須應付丙○○、丁○○、甲○○之圍毆
，難謂丙○○、丁○○、甲○○等三人當時對謝廉驤將因刀傷死亡結果之發生，主觀
上全無預見，甲○○、丙○○、丁○○應與乙○○共負殺人罪責」。並列舉理由，就
丙○○、丁○○、甲○○否認犯罪之辯解，一一指駁（見原判決第四頁第十二行至十
八行、第七頁第十四行至第十六行）。則原判決就憑何認定丙○○、丁○○、甲○○
與乙○○係本件殺人犯罪之共同正犯，顯非未予認定、說明，就渠三人否認犯罪之辯
解，何以不足採信，亦非未說明理由。甲○○上訴意旨（三）、丙○○、丁○○上訴
意旨（一）、（三）分別指摘原判決違法各節，均與法律規定得為第三審上訴理由之
違法情形，不相適合。至於證人林偉隆雖證稱：「（問：死者致死原因為何？）右鎖
骨下的那一刀，大約十公分左右，刺中主動脈，主動脈破掉」、「（問：鑑驗屍體報
告只有刀傷，被害人身上是否有其他瘀傷？）右小腿有兩處瘀傷，其他部分沒有傷痕
」、「右小腿的瘀傷，只是輕微出血，與死亡沒有因果關係」，惟共同正犯在犯意聯
絡之範圍內，應對其他共同正犯所實施之行為負全部責任。原判決既認定丙○○、丁
○○、甲○○與乙○○，就本件殺人犯罪，為共同正犯。則被害人身受之致命刀傷，
雖係乙○○持蝴蝶刀揮刺造成，但與之有共同正犯關係之丙○○、丁○○、甲○○，
仍應與乙○○共同負責。丙○○、丁○○上訴意旨（二）執被害人身受之致命刀傷非
渠等造成云云，指摘原判決違法，自非合法之第三審上訴理由。綜上所論，上訴人等
之上訴，均屬違背法律上之程式，皆應駁回。
據上論結，應依刑事訴訟法第三百九十五條前段，判決如主文。
中　　　華　　　民　　　國　　九十三　　年　　　三　　　月　　　五　　　日
                              最高法院刑事第一庭
                                  審判長法官  施　文　仁
                                        法官  林　永　茂
                                        法官  蕭　仰　歸
                                        法官  王　居　財
                                        法官  林　開　任
      右正本證明與原本無異
                                              書  記  官
中　　　華　　　民　　　國　　九十三　　年　　　三　　　月　　　十　　　日
                                                                        Ｋ
